臺北高等行政法院判決
　　　　　　　　　　　　　　　　 92年度訴更一字第00053號
　　　　　　　　　　　　　　　.
原　　　告　臺北縣政府
代　表　人　甲○○（縣長）
訴訟代理人　丙○○
　　　　　　丁○○
被　　　告　乙○○
上列當事人間因公法上不當得利事件，提起行政訴訟，本院判決
後（案號90年度訴字第1776號），原告不服，提起上訴，經最高
行政法院以92年度判字第620號判決將原判決部分廢棄，發回本
院更為判決如下：
　　主  文
原告之訴駁回。
訴訟費用及發回前上訴審訴訟費用均由原告負擔。
　　事  實
壹、事實概要：
    緣原告臺北縣政府因辦理省道台15線0k＋000～6k＋626段道
    路拓寬工程，需拆遷被告乙○○所有坐落用地內之建築物，
    前經原告核定應發放補償費新臺幣（下同）975,539元，於
    公告確定後發放並拆遷完畢。嗣因其他業主陳情，經原告先
    後3次複估之補償費均不相同，乃於民國（下同）89年3月16
    日補送臺北縣地價評議委員會暨標準地價評議委員會第2次
    會議評議，決議以第3次複估金額579,572元為建築物補償標
    準。原告以其曾於85年1月12日以85北府工土字第7810號函
    通知被告於85年2月29日前返還溢放之補償費375,967元，惟
    被告逾期仍未返還，遂向本院提起行政訴訟。經本院90年度
    訴字第1776號為「原告之訴駁回，訴訟費用由原告負擔」之
    判決，原告不服，提起上訴，經最高行政法院將原判決廢棄
    ，遂發回本院更為判決。
貳、兩造聲明：
一、原告聲明求為判決：
(一)、被告應給付原告375,967元，及自本訴狀送達之翌日起至清
    償日止，按年息5%計算之利息。
(二)、訴訟費用由被告負擔。
二、被告聲明求為判決：
(一)、駁回原告之訴。
(二)、訴訟費用由原告負擔。
參、兩造之爭點：
一、原告主張之理由：
(一)、本件經臺北縣地價評議委員會暨標準地價評議委員會89年第
    2次會議決議：「以第3次複估金額為建築物補償標準。」經
    核算被告已領金額大於第3次複估金額而產生溢領金額，依
    據民法第179條後段不當得利「雖有法律上原因，而其後已
    不存在者」而成立公法上不當得利，請求被告返還溢領款。
(二)、本件有關公用徵收所發補償費，性質上屬侵害性質之「損失
    補償」，並非損害賠償，因被告溢領徵收補償金額，無法律
    上之原因而受利益致原告受損害，而成立「公法上不當得利
    」。故請求被告返還375,967元。依行政訴訟法第8條所謂「
    公法上原因」於本案乃是指公法上之徵收法律關係之「徵收
    補償金額溢領」，而基於此原因，依公法上不當得利請求返
    還被告溢領之徵收補償金額，學說上亦認為行政機關可向行
    政法院提起給付訴訟，請求相對人返還（參照吳庚著行政法
    之理論與實用增定7版第654頁）；最高行政法院判決亦稱：
    原告於85年1月12日以85北府工土字第7810號函通知被告限
    期返還溢領金額為行政程序法第127條「授予利益之行政處
    分」，惟原告發函要返還溢領補償，並非公權力措施，應即
    係通知表示，係屬事實問題，而非行政處分。
(三)、另有關司法院釋字第110號解釋：「需用土地人及土地所有
    人對於被徵收土地之應補償費額，均未表示異議者，主管地
    政機關不得援用土地法第247條逕自廢棄原公告之估定地價
    ，而提交標準地價評議委員會評定之。」然本件乃無釋字
    110號之適用，因原告並無自行廢棄公告之估定價，而是原
    估算價值因計算錯誤而經重新估算，造成被告溢領徵收補償
    金額，而催告被告繳回溢領之金額，被告對於複估之金額有
    異議而不繳回，原告始將第3次複估金額依土地法第247條：
    「對於第239條、第241條或242條之估定有異議時，該管直
    轄市或縣（市）地政機關應提標準地價評議委員會評定之。
    」此複估金額並非變動前後之估定標準，而廢棄公告之估定
    價，乃僅因計算錯誤重新估算；應無釋字第110號之適用。
(四)、行政執行法第11條明文，義務人依法令或本於法令之行政處
    分或裁定，主管機關得移送行政執行處執行。即公法上金錢
    給付之執行，由行政機關移送行政執行處行政執行。而有關
    公法上金錢給付義務執行之種類，行政執行法第2條明文規
    定包括稅款、滯納金、滯報費、利息、滯報金、怠報金及短
    估金、罰鍰及怠金、代履行費用。綜上所述，被告溢領之徵
    收補償金額應成立公法上不當得利，其性質上並非行政執行
    法第11條之公法上金錢給付義務，被告所述實無理由。
二、被告主張之理由：被告經本院通知未提出書狀為任何聲明及
    陳述。
　　理  由
甲、程序方面：
一、本件行政訴訟起訴後原告之代表人變更，玆經現任代表人具
    狀承受訴訟，核無不合，應予准許。
二、本件被告經合法通知，未於言詞辯論期日到場，依行政訴訟
    法第218條準用民事訴訟法第386條、第385條第1項前段規定
    ，核無民事訴訟法第386條所列各款情形，爰依到場原告之
    聲請，由其一造辯論而為判決，合先敘明。
乙、實體方面：
一、查原告因辦理省道台15線OK+000至6K+626段道路拓寬工程，
    報准徵收轄內八里鄉○○里○段蛇子形小段557之50號等400
    筆土地及其地上物後，先以81年3月26日81北府地4字第
    395570號函連同徵收補償費一併公告，惟因當時尚未辦理地
    上建築物查估，實際上並未公告及發放地上建築物之補償費
    。直到81年8月3日始委託大政工程顧問有限公司辦理地上建
    築物查估，並依該公司查估結果，於81年11月13日以81北府
    地4字第379956號函補辦理地上建築物補償費公告（公告期
    間自81年11月14日起至81年12月14日止）。旋於公告期間辦
    理第1次複估，經大政工程顧問有限公司於81年11月19日提
    送第1次複估清冊，修正部分建築物補償金額（增加或減少
    ），未辦修正公告，即逕以該第1次複估金額為準，先後以
    81年12月15日北府地4字第430771號函及82年3月6日北府地4
    字第72772號函通知各業主訂於81年12月29日至31日及82年3
    月17日至19日發放地上建築物補償費。嗣因有業主陳情，乃
    再辦理第2次複估，全面修正各建築物之補償金額（增加或
    減少），亦未將修正金額公告，即於82年12月22日以82北府
    地4字第460258號函通知有增加補償金額之建物所有人訂於
    83年1月5日至6日發放複估補償費（前次未領者，照第2次複
    估金額發放，前次有領者，補發第2次複估與第1次複估之差
    額）。其中本件被告乙○○部分，原查估公告補償金額為
    598,777元，第1次複估金額為975,539元，第2次複估金額為
    729,565元，被告已照原告前述通知，先領取第1次複估金額
    975,539元。嗣原告於83年4月14日召開地上建物複估事宜研
    討會，乃根據研討會之結論，於83年4月19日函請大政工程
    顧問有限公司重新查核複估，該公司即於83年7月30日提送
    第3次複估清冊，全面修正各建築物之補償金額（大部分是
    將第2次複估時增加金額者予以減少，但仍高於最初公告金
    額；少部分是將第2次複估時減少金額者予以增加），其中
    本件被告乙○○部分，修正為599,572元，亦全未將修正之
    金額重新辦理公告，即以第3次複估金額為準，於85年1月12
    日以85北府工土字第7810號函通知各業主（包括本件被告乙
    ○○）：「台端所有坐落省道台15線某段道路拓寬工程用地
    內之建築物補償費，經複估核算後與原公告補償費金額不合
    ，其溢領之補償費（詳如附件）請於85年2月29日前退繳至
    台灣土地銀行士林分行補償費發放專戶內，請查照。」實即
    指第3次複估金額與先前照第1次或第2次複估結果所發補償
    費不符，實領金額超過第3次複估金額者，均須繳還所謂溢
    領之補償費。其中本件被告乙○○部分，實領金額超過第3
    次複估金額計375,967元。受通知之業主僅有謝崇德、謝元
    富（均為第2次複估金額高於第3次複估金額）就此催告函提
    起訴願，案經臺灣省政府於85年12月7日以85府訴1字第
    172647號訴願決定：「撤銷原處分，由原處分機關另為處分
    」。原告乃依訴願決定意旨，於89年3月16日補送標準地價
    評議委員會決議以第3次複估金額為建築物補償標準，經送
    內政部以89年4月21日台89內地字第8905777號函同意備查，
    原告僅以89年11月8日北府地用字第364722號函通知謝崇德
    「以第3次複估金額為建築物補償標準」，惟未通知其他業
    主（包括本件被告乙○○），亦未公告周知。以上事實為原
    告於本院審理時所自認，亦為被告所不爭，並有原告所提供
    本件有關土地及其地上物徵收公告、建築物補償費公告、第
    1次複估清冊、第2次複估清冊、第3次複估清冊、通知業主
    領款公函、本件被告領款收據、催告業主繳還溢領補償費公
    函等在卷可稽，自堪信為真實。茲原告主張被告溢領部分
    375,967元，為無法律上之原因而受利益，乃依不當得利返
    還請求權向本院提起給付訴訟，請求被告返還該金額。
二、經查：
(一)、本件原告並未依其最初於81年11月13日以81北府地4字第
    379956號函補辦理之地上建築物補償費公告，發放補償費，
    乃於大政工程顧問有限公司提供第1次複估清冊後，未重新
    加以公告，直接以81年12月15日北府地4字第430771號函、
    82年3月6日北府地4字第72772號函依第1次複估結果通知各
    建物所有人（包括本件被告）具領補償費，再於第2次複估
    結果出爐後，亦未重新加以公告。雖然第1次複估及第2次複
    估結果均未重新加以公告，但原告既以正式公函分別通知各
    建物所有人（包括本件被告）具領補償費，被告亦已實際領
    取，即具有授益處分之性質，故被告就其依據通知函所實際
    受領之補償費，非無法律原因而受利益，從而原告於撤銷上
    開授益補償處分前，不得逕以第3次複估結果為準，主張被
    告所受領補償費超過第3次複估金額部分為不當得利而請求
    返還。
(二)、次按「受發回或發交之高等行政法院，應以最高行政法院所
    為廢棄理由之法律上判斷為其判決基礎。」行政訴訟法第
    260條第3項定有明文。本件前揭原告85年1月12日北府工土
    字第7810號函意旨僅係告知相對人前所領取之補償費有溢領
    之情形，並催告其應於期限內自動返還，屬觀念通知之性質
    ，「尚非行政機關本於法令所為之形成或下命之行政處分」
    ，相對人「自無從對之另行提起撤銷訴訟」，為本件最高行
    政法院92年判字第590號判決發回理由之法律上判斷，依上
    述規定，本院應受其拘束；且原告始終不認為該公函具有任
    何行政處分之性質，此觀其於公函中並無記載教示相對人如
    不服可以提起訴願之文句，迨提起本件給付訴訟時亦未主張
    該公函為行政處分，提起上訴時更主張「本府發函要求返還
    溢領補償費，並非公權力措施，應係通知表示，屬事實問題
    ，而非原判決所稱行政處分．．．因上訴人並無自行廢棄公
    告之估定價，而是原估算價值因計算錯誤而經重新估算，造
    成被上訴人溢領徵收補償金額，而催告被上訴人繳回溢領之
    金額，被上訴人對於複估之金額有異議而不繳回，上訴人始
    將第3次複估金額依土地法第247條．．．提標準地價評議委
    員會評定之。此複估金額並非變動前後之估定標準，而廢棄
    公告之估定價，乃僅因計算錯誤重新估算．．．因『徵收溢
    領補償費』性質上非屬行政執行法第11條之公法上金錢給付
    義務，故依行政訴訟程序請求被上訴人返還溢領之金額」等
    情自明。故上開公函並無撤銷先前依第1次及第2次複估結果
    所為授益補償處分之效力，稽其用意僅係便宜行事，將其自
    認為有溢領補償費之情事，告知相對人，順便敦促自動返還
    而已；迨89年3月16日補提標準地價評議委員會評定以第3次
    複估金額為建築物補償標準後，如前所述，除謝崇德外，亦
    未曾公告或發函通知各業主，表示變更原授益補償處分之意
    旨，自難認原授益補償處分之一部分已遭撤銷而溯及既往失
    效，則各業主（包括被告）受領補償費之法律原因始終存在
    ，並非不當得利。故原告逕行起訴請求被告返還所謂溢領金
    額，自有未合，不應准許。
(三)、何況，本件事實發生於行政程序法施行以前，公法上不當得
    利返還請求權之成立，除須其受領無法律原因，或雖有法律
    上原因而事後已不存在外，尚須符合一方受利益致他方受損
    害之要件。凡此請求權成立要件事實，均應由請求人負舉證
    責任。而徵收補償費是用以填補被徵收人之損失，必須其所
    領補償費超過其財產被徵收所受之損失，始有受利益可言。
    查系爭建物之徵收補償費查估係以其重建價格即造價為準，
    並非依照市價，此有原告所提房屋價格調查表影本附本院卷
    可稽，然則原告訴訟代理人於本院審理時陳稱「第1次的部
    分可能有民眾來異議，認為第1次複估金額太低，所以做第2
    次複估，發現真的有錯，然後第2次補償金額有再提高，可
    是第3次原告自己發現，可能最初查估時基準過高，所以才
    有溢領的問題。」，則第3次複估價格是否即為正確之重建
    價格或是否符合大法官釋字第400號、第440號解釋所指之相
    當補償、合理補償，即非無疑。故原告依第1次複估結果所
    實際發放給被告之補償費超過第3次複估價格部分之金額，
    是否即為填補被告因系爭建物被徵收所受損失後多餘之金額
    ，而使被告受有利益，亦有可疑。凡此，原告既未能舉證證
    明被告依第1次複估結果所領補償費超過第3次複估價格部分
    之金額，超過徵收應給予之相當或合理補償，係受有利益，
    即難主張被告有不當得利之情形，就此而論，原告起訴請求
    被告返還所謂溢領金額及遲延利息，亦有未合，不應准許。
據上論結，本件原告之訴為無理由，爰依行政訴訟法第二百十八
條、第九十八條第三項前段、民事訴訟法第三百八十五條第一項
前段判決如主文。
中　　華　　民　　國　　93　　年　  12　　月　 31  　 日
                        第 五 庭 審 判 長 法  官 張瓊文
                                          法  官 帥嘉寶
                                          法  官 劉介中
上為正本係照原本作成。
如不服本判決，應於送達後二十日內，向本院提出上訴狀並表明
上訴理由，如於本判決宣示後送達前提起上訴者，應於判決送達
後二十日內補提上訴理由書（須按他造人數附繕本）。
中　　華　　民　　國　　93　　年　  12　　月　 31  　 日
                                          書記官 黃明和
